最高法院刑事判決　　　　　　九十四年度台上字第四０八四號
　　上　訴　人　台灣高等法院台中分院檢察署檢察官
　　上　訴　人
　　即　被　告　甲○○即林育.
　　選任辯護人　蔡文燦律師
　　　　　　　　王炳輝律師
　　被　　　告　丙○○即陳美.
　　　　　　　　乙○○
　　　　　　　　　　　　巷45.
　　共　　　同
　　選任辯護人　王傳賢律師
上列上訴人等因被告等偽造文書等罪案件，不服台灣高等法院台
中分院中華民國九十四年三月二十九日第二審判決（九十三年度
金上訴字第一七一０號，起訴案號：台灣台中地方法院檢察署九
十年度偵字第一五三七一、一六六七七號），提起上訴，本院判
決如下：
    主  文
原判決關於丙○○、乙○○、甲○○部分均撤銷，發回台灣高等
法院台中分院。
    理  由
本件原判決撤銷第一審關於上訴人即被告甲○○（即林育德）部
分之科刑判決，改判依牽連犯關係，從一重論處甲○○連續意圖
為自己不法之所有，而侵占對於業務上所持有之物及意圖為自己
不法所有，以詐術使人將本人之物交付等罪刑；並維持第一審諭
知被告丙○○（即陳美月）、乙○○無罪之判決，駁回檢察官此
部分在第二審之上訴，固非無見。
惟查：(一)按有罪之判決書，應記載犯罪之事實，諸凡有關犯罪之
時間、地點、方法、態樣，以及適用法律有關之事項，均應為詳
實之記載，始足為適用法律之依據。原判決認定甲○○連續利用
劉文惠、李桂華已經蓋好印章交付其使用之取款條，填寫金額後
，持向銀行將李桂華、劉文惠委託操作之股票及借貸投資之資金
領取侵占入己，而分別於民國八十九年三月二十八日、三月三十
日、四月十日及四月二十日持填寫好金額之取款條，向中國信託
商業銀行中港分行（下稱中信銀）領取許金榮之股票票款新台幣
（下同）二億三千零九十三萬一千六百八十一元；另分別於八十
九年一月四日、一月二十六日、二月一日、七月三十一日、八月
九日、十月六日、十月十一日將李大為帳戶之股票全數出賣，得
款四千二百三十九萬七千六百四十四元，再利用劉文惠先前交付
已蓋好李大為印章之取款條，填寫金額及日期後，持向中信銀領
出侵占入己等情。但甲○○連續偽造之取款條之金額及日期，乃
甲○○所犯偽造私文書罪之犯罪構成要件之一，原判決並未於事
實欄內為明白記載，致事實尚非明確，本院無從為適用法律當否
之判斷。(二)原判決認定甲○○向劉文惠偽稱要為其購買「大眾債
券基金」，卻未購買，而騙取劉文惠贖回「中信龍基金」一億元
等情，於理由欄引用甲○○於法務部調查局航業海員調查處台中
站之供述稱：當時劉文惠同意購買後，因為我原先替他投資中信
龍基金時，有近一千萬元之虧損，所以我當時未經她同意，私下
先將中信龍基金贖回之金額九千餘萬元轉入丙種墊款，計劃賺取
利息以彌平虧損，因而沒有替劉文惠購買大眾債券基金等語為論
斷之依據（見原判決第十頁第一至第四行）。甲○○此部分之供
述如果可採取，甲○○究竟是私自挪用業務上所持有之財物侵占
入己，或是以詐欺之手段騙取劉文惠之財物？並非無疑。原判決
並未予調查審酌，遽認甲○○此部分之行為，應成立詐欺罪，仍
有調查未盡之違法。(三)科刑之判決書，須將認定之犯罪事實詳記
於事實欄，然後於理由內逐一說明其憑以認定之證據，以使事實
與理由兩相一致，方為合法。倘事實欄已有敘及，而理由內未加
說明，是為理由不備，自足構成撤銷之原因。原判決認定甲○○
係設於台中市○○○路○段十二號二十一樓之二鉅擘顧問股份有
限公司（下稱鉅擘公司）之總經理，該公司營業項目為一般投資
業，非屬證券商，依法不得經營證券業務，竟自八十七年初起，
以鉅擘公司之名義，違法替客戶劉文惠及李桂華執行代客操作買
賣股票之證券商業務（見原判決第二頁倒數第二行至第三頁第二
行）。然於理由內並未說明其認定鉅擘公司不得經營證券業務所
憑之證據及認定之理由，已有判決理由不備之違誤。而甲○○與
李桂華之夫許金榮於八十七年三月十二日所簽訂之股票保管授權
書，係以「鉅擘創業投資股份有限公司」名義為之（見九十年度
偵字第一五三七一號偵查卷第一一六頁），嗣後始於八十七年八
月二十七日在上址核准設立「鉅擘投資開發股份有限公司」（見
九十年度他字第八五七號偵查卷一第四十三頁），原判決卻認定
甲○○以「鉅擘顧問股份有限公司」之名義，違法替客戶劉文惠
及李桂華執行代客操作買賣股票之證券商業務，難謂無認定事實
不憑證據之違法。又未經設立登記，不得以公司名義經營業務或
為其他法律行為；違反前項規定者，行為人處一年以下有期徒刑
、拘役或科或併科新台幣十五萬元以下罰金，公司法第十九條第
一項、第二項前段定有明文。甲○○於八十七年初以鉅擘公司名
義經營證券業務，如該公司尚未登記設立，除違反證券交易法第
一百七十五條之罪外，是否另成立公司法第十九條第一項、第二
項前段未經設立登記而營業罪，而有想像競合犯之裁判上一罪關
係？「鉅擘顧問股份有限公司」究竟於何時登記成立？亦與犯罪
是否成立攸關。原審未詳加調查審認，亦有調查未盡及不適用法
則之違法。(四)判決所載之事實及理由相互牴觸者，或判決之理由
前後不相一致者，均屬判決所載理由矛盾，依刑事訴訟法第三百
七十九條第十四款之規定，其判決當然違背法令。原判決事實既
認定甲○○自八十七年初起，以鉅擘公司之名義，違法替客戶劉
文惠及李桂華執行代客操作買賣股票之證券商業務，乃於理由內
說明「鉅擘公司係於八十七年八月二十七日受核准設立，此有經
濟部商業司公司登記資料庫查詢系統公司基本資料查詢結果（本
國）基本資料一份在卷可稽，被告丙○○、乙○○當不可能於八
十七年初就與被告甲○○共同謀議，以鉅擘公司之名義為代客操
作股票買賣投資之證券商業務」（見原判決第三十四頁第三至七
行）。一方面認鉅擘公司核准設立前，甲○○以鉅擘公司名義違
法執行代客操作買賣股票之證券商業務，另一方面卻又認丙○○
、乙○○不可能於鉅擘公司核准設立前就與甲○○共同謀議，以
鉅擘公司之名義為代客操作股票買賣投資之證券商業務，前後齟
齬，非無可議。(五)原判決雖以甲○○違法代客操作之資料中，有
部分取款條係丙○○之筆跡，惟丙○○係甲○○之妻，也在證券
公司擔任營業員，其偶而受甲○○之委託代為提款，應屬正常，
且同為證券公司之業務員也曾有為其提款之情形，足以證明此確
實為正常之情形，不能執此為不利於丙○○之認定云云。但查丙
○○為證券公司之營業員，於八十七年初與甲○○至劉文惠家中
洽談甲○○代劉文惠操作股票事宜，並開設證券帳戶之事實，為
甲○○、丙○○自承，與劉文惠指證之情節大致相符。則依常情
代操作買賣股票後之提領金錢，亦當僅在代操客戶所開設帳戶間
流動，似不能將提款轉入無關之他人或自己帳戶內，除非另有委
託人之授權。依卷內所附劉文惠提出而為丙○○承認，由丙○○
代為自劉文惠及其家人帳戶內將存款提出，共有十六筆（見第一
審卷一第二五三、二六二、二六三頁）。如果該提出之款項確係
轉入無關之第三人或丙○○自己帳戶內，則已超出甲○○所謂代
劉文惠操作股票之範圍。能否認丙○○不知情，而未與甲○○共
同犯罪，並非無疑。原判決未詳加調查審認，遽認丙○○之行為
實屬正常云云，自有調查未盡之違法。另依卷內所附鉅擘投資開
發股份有限公司財務報表附註之記載（見九十年度偵字第一五三
七一號卷第一九二至一九七頁），乙○○為公司之董事長，在八
十七年間與公司間有高達三千八百五十三萬五千八百三十二元之
資金往來，且與鉅龍科技股份有限公司亦有股東往來金額六百七
十一萬九千八百零八元之紀錄，此是否為乙○○實際經營公司之
資金調度行為？再依劉文惠提出其本人及其家人帳戶中，亦有匯
入鉅擘投資開發股份有限公司及鉅龍科技股份有限公司之資金。
乙○○既為該公司之董事長，似已參與公司之資金調度行為，能
否認乙○○並未實際參與鉅擘公司之經營，而全由甲○○一人為
之，非無研究之餘地。原判決並未詳加調查審認，遽行判決，尚
嫌速斷，自難昭折服。(六)侵占罪之主觀要件，須有為自己或第三
人不法之所有之意圖，自應於事實欄詳為記載，並於理由內敘明
所憑之證據及認定之理由，始足為適用法律之依據。原判決既認
甲○○係犯業務上侵占罪，自應明白認定甲○○確有不法所有之
意思，乃事實欄內僅記載甲○○基於業務侵占之概括犯意云云，
就此項犯罪構成要件，未於事實欄內予以論列，自屬違法。又侵
占罪為即成犯，於持有人將持有他人之物變易為所有之意思時，
即行成立；行為人於侵占完成後，所為處分贓物之行為，乃犯罪
完成後之後行為，應不再論以侵占罪。原判決事實欄第四項認定
：「(1)未經李桂華及其家人同意，自八十九年三月二十四日至同
年四月十八日止，連續盜賣許金榮之聯電股票共二千二百張，得
款二億三千零九十三萬一千六百八十一元，再利用李桂華先前所
交付已蓋好印章之取款條填寫金額及日期後，分別於八十九年三
月二十八日、三月三十日、四月十日及四月二十日持向中信銀領
取許金榮之該筆股票票款，予以侵占入己。……(3)八十九年初甲
○○以提高業績為由，商請劉文惠將持有之聯電股票四一一二九
七股轉入李大為之協和證券公司之證券戶，言明僅作為業績之用
，不得出售，詎竟分別於八十九年一月四日、一月二十六日、二
月一日、七月三十一日、八月九日、十月六日、十月十一日將上
開股票全數出賣，得款四千二百三十九萬七千六百四十四元，再
利用劉文惠先前交付已蓋好李大為印章之取款條，填寫金額及日
期後，持向中信銀將款領出侵占入己。」如果無訛，事實欄所記
載之「盜賣」，其意是否係將其原持有之許金榮、劉文惠之股票
，變持有為所有之意思，侵占入己，並加以變賣？則將變賣所得
之股款領取使用，應不再論以侵占罪。但原判決於理由欄卻謂：
「其意圖為自己不法之所有，將告訴人劉文惠及被害人李桂華所
交付之股票盜賣，將盜賣所得及盜領告訴人劉文惠與被害人李桂
華所交付之其他資金挪為私用，自係對於業務上所持有之物予以
侵占」（見原判決第十一頁第二至四行），似又認「盜賣所得之
股款」與另盜領劉文惠、李桂華所交付之其他資金挪為私用，均
成立侵占罪，亦有理由矛盾之違法。(七)原判決事實初認定「八十
七年五月間，甲○○向劉文惠表示，改以借錢供人買賣股票較穩
當，故劉文惠又將台積電股票七三三．一五五張、聯電股票一一
七八．七七張、聯電甲特股票二六．三四二張交予甲○○出售，
得款一億八千零七萬餘元」（見原判決第四頁第五至八行），後
又認定「八十七年五月間，甲○○得劉文惠之同意，將劉文惠所
交付之台積電股票七三三一五五張、聯電股票一一七八七七張、
聯電甲特股票二六三四二張出售，得款一億八千零七萬餘元」（
見原判決第五頁第十一至十四行），其股票張數之認定前後不符
，同屬理由矛盾。(八)證券交易法第一百七十五條於八十九年七月
十九日修正公布，並自九十年一月十五日起施行，又於九十一年
二月六日再度修正，原審於九十四年三月二十九日判決時，未比
較新舊法之適用，亦有判決不適用法則之違誤。檢察官及甲○○
上訴意旨均指摘原判決不當，非無理由，應認原判決有撤銷發回
更審之原因。至原判決關於甲○○不另為無罪諭知部分，因與前
述發回部分，有審判不可分關係，爰一併發回更審；又原判決雖
就甲○○詐取劉文惠一億一千萬元部分，認應成立詐欺罪，惟此
部分是否應成立業務侵占罪，事實尚非明確，而檢察官亦認與發
回部分有裁判上一罪關係，應併予發回，附此敘明。
據上論結，應依刑事訴訟法第三百九十七條、第四百零一條，判
決如主文。
中　　華　　民　　國　九十四　年　　七　　月　二十九　日
                      最高法院刑事第十一庭
                          審判長法官  洪　清　江
                                法官  石　木　欽
                                法官  李　伯　道
                                法官  韓　金　秀
                                法官  林　勤　純
      本件正本證明與原本無異
                                      書  記  官
中　　華　　民　　國　九十四　年　　八　　月　　五　　日
                                                    Ａ
